臺灣高等法院高雄分院刑事判決　　　110年度交上更一字第7號
上　訴　人
即　被　告　鄭源聖



上列上訴人因公共危險案件，不服臺灣橋頭地方法院109 年度交
訴字第50號，中華民國109 年11月17日第一審判決（起訴案號：
臺灣橋頭地方檢察署109 年度調偵字第265 號），提起上訴，判
決後，經最高法院發回，本院判決如下：
    主  文
原判決撤銷。
鄭源聖犯肇事致人傷害逃逸罪，累犯，處有期徒刑陸月，如易科
罰金，以新臺幣壹仟元折算壹日。緩刑貳年，並應接受法治教育
貳場次。緩刑期間付保護管束。
    事  實
一、鄭源聖考領有合格之普通小型車駕駛執照，其於民國109 年
    1 月17日19時30分許，駕駛車牌號碼000-0000號自用小客車
    （下稱甲車），沿高雄市左營區翠華路由南往北方向行駛，
    行經該路段與明潭路交岔路口欲左轉時，本應注意遵守道路
    交通號誌之指示（直行箭頭綠燈僅准許車輛依箭頭指示之方
    向行駛），而依當時天候晴、夜間有照明、柏油路面乾燥無
    陷缺且無障礙物、視距良好、號誌正常運作，並無不能注意
    之情事，竟疏未注意，於其行向號誌為直行箭頭綠燈之際即
    貿然左轉。適有蔡禹翔沿同路段對向慢車道由北往南騎乘車
    牌號碼000-000 號普通重型機車（下稱乙車）直行至該交岔
    路口，因見鄭源聖未依交通號誌左轉而急速煞車摔倒於地，
    受有肢體多處挫傷併擦傷、右側腓骨骨折之傷害（鄭源聖所
    涉過失傷害部分，另經檢察官為不起訴處分確定）。鄭源聖
    明知其已駕車肇事致人受傷，竟基於肇事逃逸之犯意，未停
    留現場採取救護或其他必要措施，亦未留下年籍資料及任何
    聯絡方式，即逕自駕車離開現場。嗣經警據報到場處理，而
    循線查悉上情。
二、案經蔡禹翔訴由高雄市政府警察局左營分局報告臺灣橋頭地
    方檢察署檢察官偵查起訴。
    理  由
壹、證據能力：
    查本判決所引用屬於傳聞證據之部分，均已依法踐行調查證
    據程序，且檢察官、上訴人即被告鄭源聖（下稱被告）於本
    院審理時，均明示同意有證據能力（見本院卷第96頁），本
    院審酌該等證據作成時情況，並無違法取證之瑕疵，且無顯
    不可信之情形，復與待證事實具關聯性，以之作為證據應屬
    適當，爰依刑事訴訟法第159 條之5 第1 項規定認定均有證
    據能力。
貳、認定犯罪事實所憑之證據及理由
一、訊據被告對於事實欄所載未依交通號誌開車左轉，致告訴人
    蔡禹翔（下稱告訴人) 為閃避而自摔，並受有事實欄所示傷
    害後，駕車離開現場之客觀事實，固坦承不諱，惟矢口否認
    有何肇事致人受傷逃逸之犯行，辯稱：不知道有人跌倒，也
    沒聽見任何聲響，是案發後經警方通知我才知道告訴人摔車
    之事，並無肇事逃逸的意思云云。
二、經查：
  ㈠被告考領有合格之普通小型車駕駛執照，其於109 年1 月17
    日19時30分許，駕駛甲車沿高雄市左營區翠華路由南往北方
    向行駛至該路段與明潭路交岔路口時，於號誌為直行箭頭綠
    燈情形下逕自左轉，適告訴人沿同路段對向慢車道由北往南
    騎乘乙車直行至該交岔路口，因見被告未依交通號誌左轉而
    急煞自摔，受有肢體多處挫傷併擦傷、右側腓骨骨折之傷害
    後，未停留現場採取救護或其他必要措施，亦未留下年籍資
    料及任何聯絡方式，即駕車離開現場等情，為被告所是認（
    見本院上更卷第65頁），並經告訴人於警詢及原審證述屬實
    （見警卷第28至31頁、原審卷第96至101 頁），且有高雄市
    立聯合醫院診斷證明書（見警卷第33頁）、高雄市政府警察
    局道路交通事故現場圖、道路交通事故調查報告表㈠、㈡-1
    （見警卷第37至42頁）、高雄市政府警察局交通警察大隊疑
    似道路交通事故肇事逃逸追查表（見警卷第34頁）、道路交
    通事故談話紀錄表（見警卷第43至44頁）、交通事故肇事人
    自首情形紀錄表（見警卷第46頁）、現場及車損照（見警卷
    第47至50頁）、後車行車紀錄器影像截圖（見警卷第51至53
    頁）、高雄市左營分局左營派出所110 報案紀錄單（見警卷
    第54至55頁）、車輛詳細資料報表（見警卷第56至57頁）、
    公路監理電子閘門證號查詢汽車駕駛人（見原審審訴卷第37
    頁）附卷可參，復經原審勘驗案發時甲車後方車輛（下稱丙
    車) 行車紀錄器影像屬實，有勘驗筆錄及截圖（見原審訴卷
    第58至60頁、第63至77頁、第102 頁）在卷可佐。
  ㈡按駕駛人駕駛汽車，應遵守道路交通標誌、標線、號誌之指
    示，有道路交通安全規則第90條第1 項前段定有明文。又箭
    頭綠燈，表示僅准許車輛依箭頭指示之方向行駛，道路交通
    標誌標線號誌設置規則第206 條第2 款第1 目亦定有明文。
    本件被告領有普通小型車駕駛執照，有前開公路監理電子閘
    門證號查詢汽車駕駛人資料可憑，其對上揭道路交通安全規
    定，當知之甚詳。而案發時天候晴、夜間有照明、柏油路面
    乾燥無陷缺且無障礙物、視距良好、號誌正常運作，亦有前
    引道路交通事故調查報告表㈠在卷可按，客觀上並無致使被
    告不能注意之情狀，竟疏未注意及此，未待其行向號誌轉為
    左轉箭頭綠燈，即貿然左轉，致告訴人煞避不及，而肇致本
    案事故，被告亦自承其未盡上開注意義務（見原審訴卷第60
    頁），是被告對本件事故之發生自有過失，且此過失與告訴
    人所受前揭傷害間有相當因果關係，應堪認定。
  ㈢經原審勘驗丙車行車紀錄器影像結果：丙車在撥放音樂，畫
    面時間19：26：24秒時，甲車於畫面中央之交岔路口左轉虛
    線之右側打左轉方向燈停等準備左轉，此時其行車方向之交
    通號誌為綠燈；19：26：48秒時，畫面左方對向道路有1 台
    白色汽車自畫面上方往下方行駛經過畫面左上角轉角處之房
    屋( 下稱A 屋) 時，甲車開始緩慢起步準備左轉；19：26：
    49秒時，該白色汽車駛至交岔路口中央快經過甲車時，甲車
    加速左轉，此時甲車視野範圍應可見對向機車道來車情形；
    19：26：50秒時，對向慢車道有一微弱燈光由遠而近靠近；
    19：26：51秒時，該微弱光線乃乙車所發出，乙車正直行經
    過交岔路口前之斑馬線，此時告訴人往畫面左邊傾斜，並於
    甲車左轉接近完成時，倒在對向慢車道上，位置十分靠近A
    屋，同時聽聞「碰」一聲，該聲響與丙車上音樂的節奏並不
    相同，並於「碰」聲之後，也有聽聞音量較小的滑行聲。而
    甲車於開始起步左轉後不久，其左轉燈即停止閃爍，呈45度
    角快速左轉進入畫面左方道路，甲車於左轉過程中均未亮起
    煞車燈，而無減速或停等；19：26：52秒時，乙車摔車後繼
    續往前滑行接近道路中央左轉虛線，此時乙車位於甲車之正
    後方；19：26：53秒時，甲車繼續行駛左方道路而消失於畫
    面中；19：26：54秒時，乙車往前滑行至道路中央左轉虛線
    處後停止，19：26：56秒時，告訴人站起來位於乙車右側等
    情，有前揭勘驗筆錄及截圖在卷可稽。
  ㈣從上開勘驗結果可知，本件事故發生前，甲車前方未見有任
    何遮蔽視線之物，該交岔路口及翠華路、明潭路段並有路燈
    照明，乙車亦開啟車燈自對向車道自遠而近駛來，且告訴人
    自傾斜、摔倒乃至滑行之過程，正好發生在有明亮燈光之A
    屋前之交岔路口，為甲車車窗視野範圍所及之處，是縱甲、
    乙車並未直接發生碰撞，被告對於案發前行駛於其左前方對
    向車道之乙車應非無法察覺，對於案發時乙車發生摔車之過
    程亦無不能察覺之情事。蓋依一般駕駛經驗，倘欲趁對向直
    行車流稍緩時左轉，當會密切注意對向車道直行車之距離及
    速度，以利評估己車之轉彎時機，被告辯稱其於起步左轉後
    即未再查看對向車道來車情形而未發現告訴人摔車，難以採
    認。再者，案發前甲車後方停等於該交岔路口左轉車道之丙
    車內播有音樂，車內之人亦隨之哼唱，而於事故發生時，丙
    車仍處於停等狀態，尚且可自丙車行車紀錄器影片聽聞顯然
    異於音樂及人聲之摔車及一段滑行聲響，遑論這時起步左轉
    中，而較為接近告訴人上開傾倒、摔車位置之甲車，告訴人
    亦證稱：倒下去瞬間聲響應該蠻大聲的等語（見原審訴卷第
    100 頁) ，又乙車繼續往前滑行之位置乃接近該交岔路口中
    央原甲車停等之左轉虛線處，與左轉中之甲車位置更為接近
    ，被告豈有未聽聞告訴人摔車及滑行之聲響，被告於原審法
    院諭知將勘驗現場聲響狀態時，始又辯稱案發時車窗關著且
    音樂開很大聲云云，更迭辯詞，顯然不具合理性，自難採信
    。
  ㈤告訴人於警詢及原審證稱：被告、我、警察在警局聊本案案
    情時，被告對警察說他於車禍當時雖有看到我摔車，曾考慮
    是否停下，但不知道是否為他所引起的，所以沒有停下，另
    被告同時也對我說他當時不知道他害我受傷，如果他知道，
    他會停下來處理賠償等語（見警卷第31頁、原審訴卷第98至
    101 頁) ，同樣指述被告於案發當時確實知悉告訴人摔車乙
    情，與前揭勘驗結果相互勾稽補強。告訴人於原審審理階段
    前，業已與被告達成和解，且就部分事實及量刑意見，亦為
    有利被告之陳述，衡情其應無特意就被告曾自承知悉有人摔
    車、考慮是否停下等情，設詞誣陷被告之動機及必要，故其
    此部分指訴情節應屬可信。被告雖辯稱：我是對告訴人或警
    察說我不知道告訴人車禍是我造成的，沒說考慮要不要停下
    ，且我有說如我當時知道，我一定會停下來做後續處理（見
    原審卷第101 頁、第108 頁、第110 頁）。惟被告既於案發
    時知悉告訴人摔車，已如前述，則佐以案發時與被告相同行
    向而於號誌尚為直行箭頭綠燈之際左轉之車輛僅甲車1 輛，
    且乙車朝案發路口直行而來時，其同向車道上亦無明顯有平
    行或緊鄰之他車可疑為肇事車輛，此經原審勘驗丙車行車紀
    錄器影像屬實，足徵被告於案發時對於告訴人摔車與其左轉
    駕駛行為有關連性乙事亦有所認識，而於預見乙車騎士可能
    因此受傷，仍未停車瞭解告訴人是否受傷，並採取必要之措
    施，等待警方到場處理，亦未留下任何足資辨別其身分及聯
    絡之資料，其有肇事逃逸之故意，應堪認定。
  ㈥綜上所述，本件事證明確，被告如事實欄所示肇事致人受傷
    逃逸之犯行，洵堪認定。
三、論罪科刑
  ㈠刑法第185 條之4 業於民國110 年5 月30日修正公布施行。
    修正前該條規定：「駕駛動力交通工具肇事，致人死傷而逃
    逸者，處1 年以上7 年以下有期徒刑。」修正後規定：「駕
    駛動力交通工具發生交通事故，致人傷害而逃逸者，處6 月
    以上5 年以下有期徒刑；致人於死或重傷而逃逸者，處1 年
    以上7 年以下有期徒刑。犯前項之罪，駕駛人於發生交通事
    故致人死傷係無過失者，減輕或免除其刑。」是修正後犯肇
    事致人傷害逃逸者，其法定刑已較修正前為輕，依刑法第2
    條第1 項但書規定，自應適用修正後法定刑較輕部分論罪科
    刑。核被告所為，係犯修正後刑法第185 條之4 第1 項前段
    之肇事逃逸罪。
  ㈡累犯加重：被告前因違反替代役實施條例案件，經臺灣屏東
    地方法院判處有期徒刑4 月確定（下稱甲案）；復因違反毒
    品危害防制條例案件，經高雄地院判處有期徒刑5 月確定；
    再因詐欺案件，經屏東地院判處有期徒刑5 月確定（下稱丙
    案）；復因偽造文書案件，經高雄地院判處有期徒刑3 月確
    定（下稱丁案）。上開各案經定應執行有期徒刑1 年3 月確
    定，於103 年8 月28日縮短刑期假釋出監併付保護管束，而
    於104 年9 月18日保護管束期滿未經撤銷假釋視為執行完畢
    ，有臺灣高等法院被告前案紀錄表在卷可查，是被告前受有
    期徒刑執行完畢後，5 年內故意再犯本案有期徒刑以上之罪
    ，為累犯。惟依司法院釋字第775 號解釋意旨，審酌其所犯
    前案為故意犯罪、入監執行完畢、本案係在前案執行完畢後
    4 年多所為、前案與本案之犯罪類型及行為態樣均不同而罪
    質歧異等情，認為如後所述，在不合刑法第59條酌減其刑時
    ，若予加重最低本刑，將導致法院仍須宣告7 月以上有期徒
    刑，致被告不得易服社會勞動，實悖憲法罪刑相當原則而屬
    過苛，爰不予加重其刑。
  ㈢按犯罪之情狀顯可憫恕，認科以最低度刑仍嫌過重者，得酌
    量減輕其刑，刑法第59條定有明文。此所謂犯罪情狀顯可憫
    恕，應就犯罪一切情狀，予以全盤考量，審酌其犯罪有無可
    憫恕之事由，即有無特殊之原因與環境，在客觀上足以引起
    一般同情，以及宣告法定低度刑，是否猶嫌過重等以斷（最
    高法院95年度台上字第6157號判決意旨參照），或因立法至
    嚴，確有情輕法重的情形，始有其適用。修正後刑法第185
    條之4 規定：「駕駛動力交通工具發生交通事故，致人傷害
    而逃逸者，處6 月以上5 年以下有期徒刑。」，亦即犯罪情
    節輕微者，得量處最低本刑有期徒刑6 月，而得易科罰金，
    並無立法過於嚴苛之情事，且被告犯罪情節，亦無特殊之原
    因與環境，因此，無從再援依刑法第59條酌減其刑之情事，
    附此敘明。
四、原審認被告肇事致人於傷而逃逸之犯罪事證明確，據以論罪
    科刑，固非無見，惟原審未及比較新舊法，並適用較有利於
    被告之新法對被告論罪科刑，尚有未洽，被告上訴意旨否認
    犯行，指摘原判決不當，固屬無理由，惟原判決既有上開瑕
    疵，自應由本院將原判決撤銷改判。爰審酌被告過失之態樣
    、告訴人受傷之輕重、受傷之地點並非在人跡稀少之道路，
    所受之危險並非嚴重，造成損害程度及範圍非鉅、犯後雖始
    終否認犯行，然如後所述，已與告訴人達成和解並履行完畢
    ，積極填補其所造成告訴人所受損害之犯後態度，告訴人於
    原審表示請求從輕量刑之科刑意見、被告素行（除前開已論
    列之累犯前科），有被告前案紀錄表可參，及被告自述國中
    畢業，從事電子業，經濟狀況勉持，無重大或特殊疾病之身
    體健康狀況（見本院上更一卷第101 頁）等一切情狀，量處
    如主文第2 項所示之刑，並諭知如易科罰金之折算標準。
五、緩刑
    被告前因故意犯罪受有期徒刑以上刑之宣告執行完畢，迄至
    本案宣判時點前，5 年內未曾因故意犯罪受有期徒刑以上刑
    之宣告，業如前述。其除本件犯行外，並無其他相同罪質之
    前科，本件諒其係一時失慮，致罹刑典，犯後復已與告訴人
    和解並賠償新臺幣15萬元完畢，告訴人亦具狀及當庭表示：
    我覺得被告後續處理方式（即理賠、關心）有誠意，我也算
    滿意，且我現在傷勢都痊癒了，希望給予被告從輕量刑之機
    會等語（見原審訴卷第62頁、第102 頁），犯後對本件客觀
    事實均大致承認，亦已賠償告訴人之損害，取得告訴人之諒
    解，堪信經此偵、審程序及刑之宣告後，應知警惕而無再犯
    之虞，認尚無逕對其施以自由刑之必要，許其能改過回歸社
    會，是以上開對被告所宣告之刑，以暫不執行為適當，爰依
    刑法第74條第1 項第2 款規定，宣告緩刑2 年，以啟自新。
    又為加強被告之法治觀念，使其於緩刑期間內能深知警惕，
    避免再度犯罪，以收緩刑後效，爰依刑法第74條第2 項第8
    款規定，併命被告於緩刑期間內，接受法治教育課程2 場次
    ，並依刑法第93條第1 項第2 款規定，諭知緩刑期間付保護
    管束。倘被告違反上開所應負擔之事項且情節重大者，足認
    原宣告之緩刑難收其預期效果，而有執行刑罰之必要者，檢
    察官得依刑事訴訟法第476 條、刑法第75條之1 第1 項第4
    款規定，聲請撤銷本案緩刑之宣告，併此敘明。
據上論結，應依刑事訴訟法第369 條第1 項前段、第364 條、第
299 條第1 項前段，判決如主文。
本案經檢察官楊慶瑞到庭執行職務。
中    華    民    國   110    年    11    月    30    日
                  刑事第四庭    審判長法  官  黃建榮
                                      法  官  任森銓
                                      法  官  李嘉興
以上正本證明與原本無異。
如不服本判決應於收受本判決後20日內向本院提出上訴書狀，其
未敘述上訴理由者，並得於提起上訴後20日內向本院補提理由書
狀（均須按他造當事人之人數附繕本）「切勿逕送上級法院」。
中    華    民    國   110    年    11    月    30    日
                                      書記官  蔡妮庭
附錄本判決論罪科刑法條：
修正後刑法第185 條之4
駕駛動力交通工具發生交通事故，致人傷害而逃逸者，處6 月以
上5 年以下有期徒刑；致人於死或重傷而逃逸者，處1 年以上7
年以下有期徒刑。犯前項之罪，駕駛人於發生交通事故致人死傷
係無過失者，減輕或免除其刑。